【裁判字號】    96,訴,41
【裁判日期】    970418
【裁判案由】    分割共有物
【裁判全文】
臺灣苗栗地方法院民事判決                96年度訴字第41號
原      告  庚○○○
訴訟代理人  陳淑芬律師
被      告  丙○○○
                        24號.
            癸○○
                        號
            辛○○
                        段71.
            壬○○
                        3號
            甲○○
                        號
            丑○○
            子○○
            丁○○
            乙○○
            己○○
上  一  人
訴訟代理人  戊○○
上列當事人間請求分割共有物事件，本院於民國97年4 月1 日言
詞辯論終結，判決如下：
    主  文
被告癸○○應就被繼承人劉盧玉英所有坐落於苗栗縣苗栗市○○
段第七八地號土地應有部分十二分之一、同段第七九地號土地應
有部分十二分之一，及同段第八九地號土地應有部分十二分之一
，辦理繼承登記。
被告辛○○應就被繼承人劉友妹所有坐落於苗栗縣苗栗市○○段
第七八地號土地應有部分三分之一、同段第七九地號土地應有部
分三分之一，及同段第八九地號土地應有部分三分之一，辦理繼
承登記。
兩造共有坐落苗栗縣苗栗市○○段第七八、七九、八九地號土地
，均應予變賣，所得價金，各按附表所示應有部分比例分配之。
訴訟費用由兩造各按附表所示應有部分比例負擔。
    事  實
甲、原告方面：
一、聲明：
（一）被告癸○○應就被繼承人劉盧玉英所有坐落於苗栗縣苗栗
      市○○段第78地號土地應有部分12分之1 、同段第79地號
      土地應有部分12分之1，及同段第89地號土地應有部分12
      分之1，辦理繼承登記。
（二）被告辛○○應就被繼承人劉友妹所有坐落於苗栗縣苗栗市
      ○○段第78地號土地應有部分3 分之1 、同段第79地號土
      地應有部分3 分之1 ，及同段第89地號土地應有部分3 分
      之1 ，辦理繼承登記。
（三）兩造共有坐落苗栗縣苗栗市○○段第78、79、89地號土地
      ，均應予變賣，所得價金，各按附表所示應有部分比例分
      配之。
二、陳述：
（一）坐落於苗栗縣苗栗市○○段第78、79、89地號土地，係原
      告與訴外人劉友妹、劉盧玉英及被告丙○○○、壬○○、
      甲○○、丑○○、子○○、丁○○、乙○○、己○○等人
      所共有，該3 筆土地（以下稱系爭土地）之共有人及應有
      部分均相同，應有部分如附表所示。訴外人劉友妹於民國
      86年1 月12日死亡，其繼承人劉炎樓及劉貴鳳拋棄繼承，
      故由繼承人即被告辛○○繼承系爭土地之權利義務。訴外
      人劉盧玉英於87年2 月8 日死亡，其繼承人僅為被告癸○○一人。惟被告辛○○及癸○○就系爭土地迄未辦理繼承
      登記，爰一併請求渠等辦理繼承登記。
（二）按各共有人得隨時請求分割共有物，民法第823 條第1 項
      前段定有明文。系爭土地為建地，本可分割，且兩造間又
      未訂立不分割之契約，因人多意雜而無法獲得分割之協議
      ，遂提起本件請訴訟請求變價分割，理由如下：
    (1)被告丑○○、子○○2 人於系爭3 筆土地之應有部分均為
      492 分之23，被告丁○○之應有部分均為492 分之13，合
      併分割後所得之面積各僅約29.6平方公尺及16.72 平方公
      尺。依苗栗縣畸零地使用自治條例第3 條第1 項規定，甲
      種建築用地之土地，正面路寬15公尺以下、最小寬度3 公
      尺、最小深度12公尺之基地（即面積36平方公尺），均為
      畸零地。本件系爭3 筆土地面臨之苗栗市○○路，計劃寬
      度為15公尺，實際寬度為13公尺，倘系爭3 筆土地合併分
      割後，被告丑○○、子○○二人及被告丁○○所得之面積
      均少於36平方公尺，即屬前揭規定之畸零地，故本件若以
      原物分割，尚非妥適。
    (2)被告丑○○、丁○○、乙○○、己○○等人使用系爭土地
      面積，均已超過渠等應有部分面積，且系爭土地上尚有訴
      外人林礽桃、溫如玉、張瓊雲、戴秋華、東峰中古機車行
      等人之房屋占有使用中，若為避免系爭3 筆土地以原物分
      割後，造成部分共有人之土地形成袋地，勢必須以細長地
      形分割使土地之一端能面臨中正路，然如此狹長地形將造
      成土地無法利用，經濟價值大為貶損。故系爭土地應以變
      價分割方式，將所得價金按應有部分比例分配予共有人，
      最符合公平原則。且系爭土地一體拍賣，亦最能做整體規
      劃，達到土地充分利用之經濟效益。
乙、被告方面：
一、被告丙○○○、癸○○、辛○○、壬○○等人均未於言詞辯
    論期日到場，亦未提出書狀作何聲明或陳述。
二、被告甲○○、丑○○、子○○、丁○○、乙○○、己○○則
    均辯稱：
（一）反對原告主張之變價分割方案，願意將系爭3 筆土地合併
      後原物分割。因系爭土地上已有被告等人之房屋使用中，
      希望維持房屋現狀而為分割。系爭土地3 筆面積共633 平
      方公尺，雖因系爭土地之使用狀況及其上建物分佈略嫌繁
      雜，但並未達以原物分割有客觀困難之情事，故應以原物
      分割為當。又被告等人對於超過應有部分面積之土地，均
      願意購買。
（二）並均聲明：原告之訴駁回。
    理  由
壹、程序方面：
一、按被告於訴之變更或追加無異議，而為本案之言詞辯論者，
    視為同意變更或追加；民事訴訟法第25 5條第2 項定有明文
    。本件原告於起訴時原僅請求分割坐落苗栗縣苗栗市○○段
    第78、79地號土地。嗣於96年4 月19日具狀追加請求分割同
    段第89地號土地，而被告對於原告上開之追加，並無異議而
    為本案之言詞辯論，揆諸首揭規定，自應准許，先予敘明。
二、被告丙○○○、癸○○、辛○○、壬○○等人經合法通知，
    均未於言詞辯論期日到場，經核無民事訴訟法第386 條各款
    所列情形，爰依原告之聲請，由其一造辯論而為判決。
貳、事實方面：
一、原告主張之事實，業據其提出系爭土地之土地登記謄本（卷
    第9 至19頁、第102 至106 頁）、被繼承人劉友妹、劉盧玉
    英之繼承系統表（卷第61、66頁）、被繼承人劉友妹之繼承
    人辛○○、劉貴鳳拋棄繼承之臺灣新竹地方法院竹院文民謙
    字第20395 號函（卷第20頁）、戶籍謄本（卷第51至60頁、
    第62頁至第65頁、第67頁至第79頁）等件為證，且為被告等
    人所不爭執，自堪信為真實。
二、按繼承人有數人時，在分割遺產前，各繼承人對於遺產全部
    為公同共有；因繼承、強制執行、公用徵收或法院之判決，
    於登記前已取得不動產物權者，非經登記，不得處分其物權
    ；民法第1151條、第759 條分別定有明文。又共有之不動產
    之共有人中一人死亡，他共有人請求分割共有物時，為求訴
    訟之經濟起見，可許原告就請求繼承登記及分割共有物之訴
    合併提起，即以一訴請求該死亡之共有人之繼承人辦理繼承
    登記後，與原告及其餘共有人分割共有之不動產（最高法院
    70年度第2 次民事庭會議決議意旨參照）。本件系爭土地之
    原共有人劉友妹、劉盧玉英已死亡，渠等之繼承人分別為被
    告辛○○及癸○○等二人，依上開說明，原告請求本院命原
    共有人劉友妹、劉盧玉英之繼承人先辦理繼承登記後，再裁
    判分割系爭土地，即屬正當，應予准許。
三、次按各共有人得隨時請求分割共有物。但因物之使用目的不
    能分割或契約訂有不分割之期限者，不在此限；又共有物分
    割之方法，不能協議決定者，法院得因任何共有人之聲請，
    命為分配；民法第823 條第1 項、第824 條第2 項亦有明文
    。本件系爭土地之地目均為建，並無因物之使用目的不能分
    割之情形，兩造亦未訂有不分割之約定，是原告因兩造間就
    分割方式無法達成協議訴請裁判分割系爭土地，即無不合，
    亦應准許。
四、又裁判分割共有物，屬形成判決，法院定共有物之分割方法
    ，固應斟酌當事人之聲明、共有物之性質、經濟效用及全體
    共有人之利益等，而本其自由裁量權為公平合理之分配，但
    並不受當事人聲明、主張或分管約定之拘束（最高法院93年
    度台上字第1797號裁判意旨參照）。經查：
（一）被告甲○○、丑○○、子○○、丁○○、乙○○、己○○
      等人主張應以渠等占用系爭土地之現況為原物分割。惟觀
      之97年3 月6 日之土地複丈成果圖（卷第225 頁，下稱系
      爭成果圖）所示，系爭3 筆土地中僅系爭79地號土地之東
      側與苗栗市○○路相鄰，其餘系爭78、89地號土地則未臨
      道路，系爭79地號土地則分別為被告甲○○、丁○○、乙○○、己○○及訴外人溫如玉、張瓊雲所占用，倘依使用
      現況為分割，則其他共有人所能分配之位置則為與中正路
      不相鄰之西側土地，而形成袋地之窘境，對其他共有人顯
      然不利。是被告甲○○、丑○○、子○○、丁○○、乙○○、己○○等人主張依建築物現狀而為原物分割之方法，
      顯失公平，委無足取。
（二）系爭第79地號土地為大呼過癮火鍋店、馹玥國際通訊行、
      西服店、帆布裝潢等商店之騎樓，前開商店均面臨中正路
      。系爭第78地號土地，未臨中正路，與同段第29地號土地
      交界，為一約90公分寬之小巷，以水泥階梯通往系爭78地
      號土地西側，系爭78地號土地之958 巷，亦為向上之水泥
      階梯通道，往上至土地西側，有一未編號之小巷與中正路
      平行，78地號土地上均已蓋滿房屋。系爭89地號土地未臨
      中正路，前半部為訴外人東峰中古機車商場，係一鐵皮搭
      設之建物，後半部為水泥空地等情，業經本院於96年11月
      16日協同兩造及苗栗地政事務所人員履勘現場，並製有勘
      驗筆錄、現場相片等在卷可憑（卷第163 至172 頁）。系
      爭3 筆土地面積共633 平方公尺，依附表兩造應有部分比
      例所示，合併後被告甲○○應有部分面積約43.74 平方公
      尺，被告丑○○、子○○應有部分面積各約29.59 平方公
      尺，被告丁○○應有部分面積約16.72 平方公尺，被告乙○○應有部分面積約42.46 平方公尺，被告己○○應有部
      分面積約48.89 平方公尺，被告辛○○應有部分面積約21
      1 平方公尺，原告庚○○○、被告丙○○○、癸○○、壬○○等人應有部分面積各約52.75 平方公尺。本件若不考
      慮現存建物而仍為原物分配，依系爭成果圖所示，系爭土
      地東側面臨之中正路計畫寬度為15公尺、實際寬度為13公
      尺，依苗栗縣畸零地自治條例第3 條第1 項規定，所謂「
      面積狹小基地」，於甲、乙種建築用地，正面路寬15公尺
      以下時，係指最小寬度3 公尺、最小深度12公尺之基地（
      即面積36平方公尺）；再依同條例第8 條第1 項規定，面
      積狹小基地非經補足所缺寬度，不得建築。而被告丑○○
      、子○○及丁○○等人所分得之面積均未達36平方公尺，
      即屬上開條例所稱之面積狹小之基地，於補足所缺寬度前
      ，乃不得建築。又倘為避免原物分割後，造成部分共有人
      之土地形成袋地，則需以細長地形分割使各筆土地之一端
      均能面臨道路（中正路），然如此狹長地形將造成經濟價
      值大為貶損，亦無從為妥適之利用。是上述二種原物分割
      方式均嚴重損害系爭土地之完整性，顯然無法發揮土地之
      經濟價值。綜上，本院認原物分配之分割方案，顯不可行
      。
（三）本件原告主張以變價分割為系爭土地之分割方式，本院亦
      認採變價分割方式，系爭3 筆土地可以分筆或合併拍賣，
      由單獨1 人或少數人取得所有權，較可發揮土地合理使用
      之經濟效益；如被告甲○○、丑○○、子○○、丁○○、
      乙○○、己○○等人有意願承買，亦得於拍賣程序中出資
      購買，而保有渠等現存之建物。且系爭79地號土地面臨中
      正路之商業經濟價值，亦能經由變賣而使各共有人按應有
      部分比例利益均霑，而非獨厚少數現占有之共有人，更符
      合公平原則。因此，本院綜合兩造利益之衡平，併斟酌土
      地整體使用及經濟效用等各項因素，認應採變價分割方式
      ，較符合兩造共有人全體之最大經濟利益，爰就系爭土地
      之分割方法，判決如主文第3 項所示。
五、末按共有物分割事件訴訟，乃係固有必要共同訴訟，原、被
    告間本可互換地位，則原告提起本訴雖依法有據，惟被告應
    訴乃係因訴訟性質上所不得不然，如由被告負擔全部訴訟費
    用，於法顯失公平，本院認應按兩造就系爭土地之應有部分
    比例予以分擔，始為公允，爰依職權判決如主文第4 項所示
    。
六、本件事證已臻明確，兩造其餘主張及舉證，經本院審酌，均
    核與判決結果無影響，爰無庸逐一論述，併此敘明。
七、據上論結，本件原告之訴為有理由，依民事訴訟法第80 條
    之1 、第81條第2 款，判決如主文。
中    華    民    國    97    年    4     月    18    日
                  民事庭法  官  黃怡玲
以上正本係照原本作成
如對本判決上訴，須於判決送達後20日內向本院提出上訴狀
                        書記官  葉  政
中    華    民    國    97    年    4     月    18    日
附表：
┌─────────────┬────────────┐
│        共有人            │ 應有部分（78、79、89地 │
│                          │ 號）                   │
├─────────────┼────────────┤
│庚○○○                  │12分之1                 │
├─────────────┼────────────┤
│癸○○（劉盧玉英之繼承人）│12分之1                 │
├─────────────┼────────────┤
│辛○○（劉友妹之繼承人）  │ 3分之1                 │
├─────────────┼────────────┤
│丙○○○                  │12分之1                 │
├─────────────┼────────────┤
│壬○○                    │12分之1                 │
├─────────────┼────────────┤
│甲○○                    │492分之34               │
├─────────────┼────────────┤
│丑○○                    │492分之23               │
├─────────────┼────────────┤
│子○○                    │492分之23               │
├─────────────┼────────────┤
│丁○○                    │492分之13               │
├─────────────┼────────────┤
│乙○○                    │492分之33               │
├─────────────┼────────────┤
│己○○                    │246分之19               │
└─────────────┴────────────┘


司法院資訊處製作；財團法人民間司法改革基金會備份。
